臺灣高等法院民事裁定
111年度家聲抗字第37號
抗  告  人  熊宗楷   
上列抗告人因與相對人熊玉間許可訴訟繫屬事實登記事件，對於
中華民國111年5月23日臺灣臺北地方法院裁定（111年度家訴聲
字第6號），提起抗告，本院裁定如下： 
    主  文
抗告駁回。
抗告訴訟費用由抗告人負擔。
    理  由
一、抗告意旨略以：伊對相對人起訴（原法院110年家繼訴字第1
    12號，下稱塗銷所有權移轉登記事件）主張相對人與伊之配
    偶張美琴通謀虛偽意思表示成立門牌號碼新北市○○區○○路00
    0巷0號5樓房屋及房屋坐落基地(下合稱系爭不動產)買賣契
    約，其債權及所有權移轉行為均無效，依民法第828條第2項
    準用同法第821條、第767條第1項中段、第179條規定，請求
    相對人塗銷系爭不動產之所有權移轉登記，回復為全體繼承
    人公同共有，乃係基於物權關係請求，自得依民事訴訟法第
    254條第5項規定，聲請法院為訴訟繫屬事實之登記。原裁定
    駁回伊之聲請，顯有未洽，爰聲明廢棄，並准許為訴訟繫屬
    事實之登記等語。
二、按訴訟標的基於物權關係，且其權利或標的物之取得、設定
    、喪失或變更，依法應登記者，於事實審言詞辯論終結前，
    原告得聲請受訴法院以裁定許可為訴訟繫屬事實之登記。前
    項聲請，應釋明本案請求。釋明如有不足，法院得定相當之
    擔保，命供擔保後為登記，為民事訴訟法第254條第5項、第
    6項、第7項所明定。準此，聲請裁定許可為訴訟繫屬事實之
    登記，限於原告起訴之訴訟標的係基於物權關係，且其權利
    或標的物之取得、設定、喪失或變更，依法應登記者，兩者
    缺一不可。又民事訴訟係採處分權主義，因而法院應受當事
    人聲明拘束，禁止訴外裁判。此於家事訴訟事件，依家事事
    件法第51條規定，亦有準用。
三、經查：
　㈠本件抗告人起訴主張相對人趁張美琴病危欠缺意思表示能力
    之際，擅持張美琴之印鑑及身分證，以買賣為原因辦理系爭
    不動產所有權移轉登記，其所為之債權及物權行為均屬無效
    。縱令張美琴非欠缺意思表示能力，因相對人實際上未支付
    買賣價金，其等間之買賣及所有權移轉均係基於通謀虛偽意
    思表示，亦屬無效。又相對人無償取得系爭不動產所有權損
    及其夫妻剩餘財產差額分配請求權，其得請求撤銷。爰先位
    請求確認相對人與張美琴就系爭不動產之買賣及所有權移轉
    無效，並依民法第75條、第87條第2項、第179條規定，聲明
    請求相對人塗銷系爭不動產所有權移轉登記，回復為張美琴
    全體繼承人公同共有。備位依民法第1020條之1第1項、第2
    項規定，聲明請求撤銷相對人與張美琴就系爭不動產之買賣
    及所有權移轉登記，相對人應塗銷系爭不動產所有權移轉登
    記，回復原張美琴之全體繼承人公同共有等情，有卷附起訴
    狀繕本、所有權移轉登記事件判決足參(見本院卷第29至38
    、47至57頁），其訴訟標的係基於債權關係為請求，並非物
    權關係。
　㈡抗告意旨雖以相對人與張美琴通謀虛偽意思表示，買賣及不
    動產所有權移轉行為均屬無效，其請求權基礎為民法第828
    條第2項、第821條及第767條第1項中段云云。惟抗告人提起
    本件抗告後，迄塗銷所有權移轉登記事件言詞辯論終結前，
    並未曾追加前開物權關係為請求（見本院卷第47至57頁），
    本院於111年8月29日通知抗告人提出基於物權關係請求之證
    明，抗告人於同年月31日收受(見本院卷第41、43頁），然
    迄未提出，難認抗告人塗銷所有權移轉登記事件，其訴訟標
    的有基於民法第828條第2項、第821條及第767條第1項中段
    為請求。
　㈢綜上，抗告人塗銷所有權登記事件，其先、備位之訴，均非
    基於物權關係而為請求，故聲請裁定許可為訴訟繫屬事實之
    登記，於法即有不合，不應准許。原裁定駁回抗告人之聲請
    ，並無不合。抗告意旨指摘原裁定不當，聲明廢棄，為無理
    由，應予駁回。
四、據上論結，本件抗告無理由，爰裁定如主文。
中　　華　　民　　國　　111 　年　　9 　　月　　29　　日
                    家事法庭
                        審判長法  官  王怡雯
                              法  官  王育珍
                              法  官  吳素勤
正本係照原本作成。
不得再抗告。
中　　華　　民　　國　　111 　年　　9 　　月　　30　　日
 　　　　　　　　　    　　　 書記官  林敬傑